最高法院民事判決　　　　　　　　　　　　　　　八十六年度台上字第二七七六號
　　上　訴　人　光億營造有限公司
　　法定代理人　賴清全
　　被 上訴 人　甲○○○○○.
　　法定代理人　施顏祥
　　訴訟代理人　楊 揚律師
右當事人間請求給付工程款事件，上訴人對於中華民國八十五年九月二十四日台灣高
等法院第二審判決（八十五年上字第六九八號），提起上訴，本院判決如左：
    主  文
原判決關於駁回上訴人請求被上訴人給付新台幣玖拾萬柒仟壹佰零肆元本息之訴及該
訴訟費用部分廢棄，發回台灣高等法院。
其他上訴駁回。
第三審訴訟費用，關於駁回其他上訴部分，由上訴人負擔。
    理  由
本件上訴人主張：伊於民國八十二年三月二十日、九月一日承攬被上訴人所屬屏東酒
廠散裝倉庫新建工程及追加基樁部分工程，總工程款為新台幣（下同）四千一百二十
三萬二千元，伊已依約完工，被上訴人尚有二百二十二萬六千五百二十八元工程款未
付等情。求為命被上訴人如數給付，並加付法定遲延利息之判決。
被上訴人則以：上訴人逾期二十七日曆天完工，依約扣除罰款二百二十二萬六千五百
二十八元等語，資為抗辯。
原審以：兩造對上訴人於八十二年三月間承攬被上訴人所屬屏東酒廠散裝倉庫新建工
程，總價三千九百四十八萬元，全部工程限於四百五十日曆天完工，嗣再承攬追加基
樁部分工程，工程款一百七十五萬二千元，約定不另增加工期，合計為四千一百二十
三萬二千元，上訴人於八十二年三月三十日開工，至八十四年一月二十日完工，逾期
二十七日之事實均不爭執，並有工程契約書影本、工程變更設計議價紀錄表影本等件
為證，自堪信為真實。上訴人對其逾期二十七日曆天完工，雖主張：(一)伊為配合屏東
酒廠採隔週休兩日之作息，休假之週六共三十二日不應列入日曆天計算工期；(二)變更
設計之責任在公賣局，應延長工期三十五天；(三)八十三年颱風特多，颱風期間無法施
工，須延長三十二日曆天，伊依規定申請延長工期，被上訴人不予准許，顯屬權力濫
用云云。惟查：(一)依工程契約第五條第二項約定，全部工程限於四百五十日曆天完工
，而日曆天之定義，於甲○○○○○○○暨所屬各單位辦理工程工期核算要點（以下
簡稱工期核算要點）第四條規定，應計日曆天者為除不計日曆天外，均應計日曆天；
而不計日曆天者，係指依習俗不工作之假日或因本局原因致工程無法進行而停工之日
，並經核准者。同要點第五條列舉不計日曆天之核算為國定假日、民俗假日、每星期
日一天、選舉投票日一天、其他經中央主管機關指定者。是扣除例假日及所列「得不
計日曆天」者外，皆為應計日曆天。而施工補充說明書丁、工程補充注意事項第五點
規定「包商應切實配合屏東酒廠作息時間工作……倘有延長工時或加班趕工之需要時
，承包商應於前一日，填妥加班申請表，會同監工人員，報請廠方同意後，方得為之
」，其所謂「應配合屏東酒廠作息時間工作」係指承包商應配合屏東酒廠一日內工作
、休息之時間施工，並非就工期核算要點應計日曆天所為例外規定，縱屏東酒廠非採
隔週休兩日之制度，兩個星期六各工作半日，與一星期六工作一日，一星期六休息，
工程亦不致落後，況工期核算要點第五條已明確規定，每週僅星期日一天不計日曆天
，故上訴人主張屏東酒廠休息之星期六共三十二日不應計日曆天，尚不足採。(二)上訴
人主張因變更設計八週未能施工責任在被上訴人，不應令上訴人負延遲完工之責。然
查系爭工程變更設計，追加工程款一百七十五萬二千元，約定不另增加工期，為兩造
所不爭執，並有工程變更設計議價紀錄表影本一份為證，而因變更設計，上訴人自八
十二年七月五日起停工，至八十二年九月一日復工，共計停工八週，此八週中日曆天
之累計，均累計停留於七十八日曆天，有第十五週至二十二週之施工週報表在卷可證
，是因變更設計而停工八週，並未列入計算日曆天，上訴人執此主張不負遲延完工責
任，亦非可採。(三)工期核算要點第七條第二款僅規定：「凡有左列情事之一者，得申
請展延工期：(二)因颱風等人力不可抗拒之因素，致影響全部或部分工程之施工時，
得視實際受影響情形展延工期」，顯見縱遇有因颱風等人力不可抗拒之因素，亦非必
然「應予」展延工期。再依工程契約第五條第三項規定：「三、因故延期，如因甲方
原因或天災人禍確為人力所不能抗拒，致需延長完工日期時，乙方得申請甲方核定延
期日數」觀之，益足證核定延長工期與否，乃被上訴人之權限，上訴人不得片面認定
之。另參照系爭工程契約附件施工補充說明書丁、工程補充注意事項第五條說明：「
本工程之工期時程，本局已將國定假日、民俗假日、例假日及晴雨狀況等均已考量在
內」，台灣位處亞熱帶，夏季常有颱風來襲，系爭工程工期時程自已將之考量在內，
基此足證工期核算要點第七條第二款規定，所謂「因颱風等人力不可抗拒之因素，致
影響全部或部分工程之施工」等語，應排除單純颱風風雨致無法施工之情形，換言之
，僅係颱風帶來之風雨致無法施工，與尋常風雨無法施工並無二致，而颱風風雨原於
審定系爭工程工期時程已經考量在內，是以應無於工期核算要點第七條第二款規定重
覆考量之餘地，故該款應係指單純颱風風雨以外，肇致工程或機件毀壞，影響工程施
工之情形而言。八十三年八月間中央氣象局發佈陸上颱風警報，僅有八月三、四日之
凱特琳颱風及八月八日之道格颱風等情，業經原審函屏東縣政府覆稱：「八十三年八
月三、四日之凱特琳颱風過境台灣，因屏東地區風力級數未達到規定停止上班、上課
之標準，故本府未通令停止上班、上課」等語，有該府八十五年七月八日八十五屏府
人二字第一○六六九三號函在卷可稽，且為光億公司所不爭執，自堪信為真實。雖系
爭工程監造單位屏東酒廠曾於八十三年九月十四日以八三屏酒工字第四○○一號函以
系爭工程因颱風及豪雨影響，實際無法施工計有八十三年八月三、四、五、六、九、
十、十一、十二、十三、十五、十六日共計十一天，就是否延長工期請求被告核示，
惟被上訴人並未核准，揆諸首揭說明，尚難僅憑上訴人及監造單位片面認定，遽認因
颱風無法施工，應予延長工期，置被上訴人之工期延長核准權於不顧，上訴人之辯解
，顯無足採。況以日曆天計算工期，所著重者為工程儘速完工，被上訴人於日曆天之
計算上已予上訴人諸多優惠，而遲延完工亦造成屏東酒廠增產計劃受阻，爰審酌社會
一般客觀事實、經濟狀況，認以逾期一日以總價千分之二計算賠償款，並未過高；上
訴人逾期二十七日曆天，依契約第十九條約定，被上訴人得於工程款中扣除逾期賠償
二百二十二萬六千五百二十八元。從而，上訴人請求被上訴人給付二百二十二萬六千
五百二十八元之本息，即屬無據。第一審認八十三年八月三、四、五、六、九、十、
十一、十二、十三、十五、十六日共十一天，因凱特琳颱風及道格颱風後之豪雨，無
法施工，得不計日曆天，即難謂洽，所命被上訴人給付上訴人九十萬七千一百一百零
四元及其利息部分應予廢棄，改判駁回上訴人該部分之訴，其餘逾期十六天，不得請
求一百三十一萬九千四百二十四元本息部分，維持第一審所為上訴人敗訴之判決，駁
回上訴人之附帶上訴。
關於駁回上訴部分：
原審以第一審法院認上訴人主張：(一)其為配合屏東酒廠採隔週休兩日之作息，休假之
週六共三十二日不應列入日曆天計算工期；(二)變更設計之責任在公賣局，應展延工期
三十五天部分，為不可採，上訴人逾期十六天完工，被上訴人扣除違約罰款一百三十
一萬九千四百二十四元部分為有理由，乃駁回上訴人就該部分之請求，並無不當，因
而判予維持，經核於法並無違誤。上訴論旨，係就原審取捨證據、認定事實及解釋契
約之職權行使，指摘原判決不當，求予廢棄，非有理由。
關於廢棄發回部分：
查工期核算要點第七條第二款規定：「因颱風等人力不可抗拒之因素，致影響全部或
部分工程之施工時，得視實際受影響情形展延工期」；工程契約第五條第三項規定：
「因故延期：如因甲方原因或天災人禍確為人力所不能抗拒，致需延長完工日期時，
乙方得申請甲方核定延期日數」。而依卷附中央氣象局颱風警報發布概況表所載，八
十三年八月三日凱特琳颱風造成中、南部地區豪雨不斷，同年月八日道格颱風造成南
部、東南部及中部山區豪雨持續數日（見一審卷第六二頁），及系爭工程監造單位屏
東酒廠曾於八十三年九月十四日以八三屏酒工字第四○○一號函，以系爭工程因颱風
及豪雨影響，實際無法施工計有八十三年八月三、四、五、六、九、十、十一、十二
、十三、十五、十六日共計十一天，就是否展延工期請求被上訴人核示（見一審卷第
七九頁）等情觀之，此種颱風豪雨能否謂非天災，為人力所不能抗拒，而有延長完工
日期之需要？上訴人主張其依規定申請展延工期，被上訴人不予准許，顯屬權力濫用
云云，似非全然無據，原審未詳予調查審認，逕以颱風風雨無法施工，與尋常風雨無
法施工並無二致，是否展延工期被上訴人有核准之權，而為上訴人不利之論斷，自有
再事斟酌之餘地。上訴論旨，指摘原判決上開對其不利部分為不當，求予廢棄，非無
理由。
據上論結，本件上訴為一部有理由，一部無理由，依民事訴訟法第四百七十七條第一
項、第四百七十八條第一項、第四百八十一條、第四百四十九條第一項、第七十八條
，判決如主文。
中      華      民      國    八十六    年      九      月      五      日
                              最高法院民事第一庭
                                  審判長法官  李  錦  豐
                                        法官  楊  鼎  章
                                        法官  李  慧  兒
                                        法官  許  朝  雄
                                        法官  顏  南  全
      右正本證明與原本無異
                                              書  記  官
中      華      民      國    八十六    年      九      月     十七     日
